【裁判字號】    95,簡上,26
【裁判日期】    951222
【裁判案由】    確認房屋所有權等
【裁判全文】
臺灣臺中地方法院民事判決  95年度簡上字第26號
上  訴  人  戊○○
訴訟代理人  丙○○律師
複  代理人  甲○○
被  上訴人  乙○○
訴訟代理人  朱逸群律師
上當事人間確認房屋所有權等事件，上訴人對於中華民國94年11
月10日本院簡易庭94年中簡字第2885號第一審判決提起上訴，本
院於95年11月24日言詞辯論終結，判決如下：
    主    文
原判決就確認坐落台中市○區○○段101之79地號土地上、門牌
號碼為台中市西區○○○○街60之2號、稅籍號碼為Ｚ00000000000
之建物所有權為被上訴人所有之部分及其訴訟費用負擔之裁判均
廢棄。
前項廢棄部分被上訴人在第一審之訴駁回。
第一、二審訴訟費用由被上訴人負擔。
    事實及理由
一、被上訴人起訴主張：坐落台中市○區○○段101之79地號土
    地上（下稱101之79地號土地，為台中市公有土地）、門牌
    號碼台中市西區○○○○街60之2號、稅籍號碼為Ｚ000000000
    00之建物（下稱系爭建物），為被上訴人於民國（下同）79
    年間，出資僱工興建，雖未辦理第一次所有權登記，然被上
    訴人既為原始建築人，於系爭建物興建完成時，即取得系爭
    建物所有權，被上訴人雖委由上訴人辦理系爭建物稅籍登記
    而為納稅義務人，惟上訴人仍非系爭建物所有權人，況被上
    訴人亦有繳納房屋稅，因上訴人否認被上訴人為系爭建物所
    有人之地位，使被上訴人無法向台中市政府申請承租101之
    79地號土地，則系爭建物之所有權法律關係不明確，致被上
    訴人對於系爭建物之所有權有受侵害之危險，為此爰依法提
    起確認之訴，並聲明請求確認系爭建物為其所有。
二、上訴人則以：101之79地號土地自日據時起，即由上訴人之
    祖父賴丁旺承租，嗣由上訴人之父親賴國讚繼續使用，之後
    再由上訴人之父母同意將101之79地號土地交由上訴人使用
    ，系爭建物係經上訴人父母之同意，上訴人始得於101之79
    地號土地上搭建，而系爭建物建築之大部分資金為上訴人之
    父母所資助，少部分則由兩造之前所經營由上訴人擔任負責
    人之長泰汽車配件商行所得盈餘，經上訴人同意後撥出，且
    系爭建物之興建為上訴人委託被上訴人處理，款項之給付亦
    由上訴人託交被上訴人轉交予施作工程之工人，故上訴人始
    為系爭建物之原始建築人等語資為抗辯。
三、原審為被上訴人勝訴之判決，上訴人提起上訴並聲明：(1)原
    判決就確認坐落台中市○區○○段101之79地號上、門牌號
    碼為台中市西區○○○○街60之2號、稅籍號碼為Ｚ000000000
    00之建物所有權為被上訴人所有之部分廢棄；(2)上開廢棄部
    分被上訴人在第一審之訴駁回。被上訴人對於上訴人之上訴
    ，則答辯聲明：上訴駁回。
四、本件系爭建物為未辦理保存登記之房屋及系爭建物之房屋稅
    納稅義務人現為上訴人等情，兩造均不爭執，可信為真。本
    件被上訴人主張系爭建物為其出資興建，建物所有權屬其所
    有，惟為上訴人所否認，是本件爭執在於系爭建物究為何人
    所有。按當事人主張有利於己之事實者，就其事實有舉證之
    責任，民事訴訟法第277條前段定有明文，是被上訴人就系
    爭建物為其所有之事實，自應負舉證之責。被上訴人雖提出
    估價單影本二紙、長泰汽車配件商行核定稅額繳款書二十四
    份、並舉證人己○○、郭耀仁為證，然查：
  (一)證人己○○於原審審理中結證稱：前揭工程估價單是伊開立
    的，系爭建物是伊所興建，系爭建物興建前本來只有像一般
    的鐵皮棚架的樣子，是被上訴人僱請伊以烤漆板將四周牆圍
    起來，並補強屋頂，也有作窗戶，工程完工後向被上訴人請
    款，被上訴人以現金付清款項，伊沒有與上訴人接洽過興建
    系爭建物工程事宜等語（見原審94年10月13 日言詞辯論筆
    錄），且於本院準備程序到庭結證：「．．．因為他（即被
    上訴人）車行的招牌長泰，所以估價單上記載長泰，我去做
    的時侯，是被上訴人在修理車，估價單是開給被上訴人，因
    為他是老闆所以開給他，施工也是依被上訴人的指示，錢也
    是找老闆拿的．．．」、「被上訴人負責修車，而且他叫我
    去做的，錢也是向他拿的，所以認為他是老闆，登記情形我
    不清楚，我也不知道錢的來源。我去蓋的時侯，就有屋頂及
    支架，至於屋頂及支架何人出錢施工我不知道」等語（詳參
    本院95年8月14日準備程序筆錄），而證人郭耀仁於原審亦
    陳稱：系爭建物興建完竣後，因系爭建物占用他人土地，原
    告（即被上訴人）僱請伊將系爭建物之鐵架切割後往內移，
    竣工後，由原告支付款項給伊，沒有與被告接洽工程事宜等
    語（見原審94年10月13上言詞辯論筆錄）。按依上開證人己
    ○○、郭耀仁之證詞，系爭建物修建前本有鐵皮棚架，係由
    被上訴人出面委託其二人到場施工無誤，惟依卷附估價單所
    載，系爭建物之業主記載為長泰車行（即長泰汽車配件商行
     ），非記載為被上訴人；且證人己○○陳證：其因係被上
    訴人出面委託其修建系爭建物，而建物所在為長泰汽車配件
    商行在使用，其乃認為被上訴人為老闆（即負責人）並於估
    價單記載長泰車行等語，顯見證人己○○主觀上係認其為長
    泰汽車配件商行興建系爭建物，而非為被上訴人個人興建建
    物無誤；被上訴人主張己○○係為其個人興建系爭建物，自
    非可採。又證人己○○、郭耀仁固均陳稱：其二人承攬工作
    完成後，其報酬係被上訴人所交付，惟其等不知錢之來源，
    是依其等證述內容，僅可證明被上訴人出面為長泰汽車配件
    商行主持系建物之修建，尚難以此估價單及證人己○○、郭
    耀仁之陳證內容，即遽認系建物為被上訴人個人出資委工所
    興建。
  (二)又兩造原為夫妻（70年1月15日結婚、89年2月29日離婚，於
    90年1月19日再結婚，於94年6月14日經本院以94年家訴字第
    126號判決確認兩造婚姻無效確定），二人長期設籍於系爭
    建物內，有原審全戶戶籍資料查詢1份、被告戶籍謄本1份，
    在卷可稽；而上訴人抗辯：系爭建物所坐落之台中市○區○
    ○段101之79地號土地，為台中市公有之土地，本為上訴人
    之祖父於日據時代向日本政府承租，於光復後，由上訴人之
    父賴國讚繼續使用，嗣後上訴人之父母同意將101之79地號
    土地交由上訴人使用，系爭101之79地號土地現由上訴人向
    台中市政府承租等事實，為被上訴人所不爭執，並上訴人所
    提出之賴國讚身分證本1份、日據時代之土地貸借契約書1份
    、台灣省台中市公有基地租賃契約書1份、台中市政府房地
    租金及使用補償金收入繳款書1份、會勘紀錄1份，附卷可參
    ，足認上訴人主張系爭建物所在之土地，有權使用土地之人
    為上訴人無誤。再者，系爭建物其房屋稅納稅義人為上訴人
    ，而建物所在，現有長泰汽車配件商行設址營業，該長泰汽
    車配件商行之負責人亦登記為上訴人，為兩造所不爭執，並
    有台中市稅捐處房屋稅繳款書1份、長泰汽車配件商行營業
    稅核定繳款書24份，在卷可稽，顯見上訴人抗辯：系爭建物
    係其經由其父同意使用系爭101之79地號土地，而僱工興建
    ，且供上訴人擔任負責人之長泰汽車配件商行經營商業，應
    屬有據。再參諸證人即上訴人之姐姐庚○○到庭陳證：「系
    爭土地是我祖父在使用的，後來留給我爸爸在使用，我妹妹
    與妹婿生意做不好，我父親就表示說有這塊地給他們使用，
    這塊地原來是空地，當時他們都沒有錢，我父親處理一些地
    ，把這些錢給我們子女，所以我父親就拿錢給他們蓋鐵皮屋
    開汽車廠，蓋鐵皮屋的錢就是這筆錢，是在八十年左右的事
    情，錢是父親拿給我妹妹，處理事情都是我妹婿處理的，我
    妹妹拿錢給我妹婿，我妹婿再付錢給工人。」、「第一次我
    父親給我妹妹四十萬元現金，第二次給現金十萬元，我有在
    場。我只知道我父親拿錢給我妹妹，至於我妹妹把錢放在哪
    裡我不清楚，但是她告訴我，他是用在蓋房子上。」等語（
    詳參本院95年4月13日準備程序筆錄）、證人即兩造鄰居丁
    ○○到庭結證：「汽車廠是被上訴人在經營，汽車廠所在地
    方是空地，原來要蓋汽車廠是上訴人要找我先生去蓋，而且
    我還帶上訴人去問神明，可不可以蓋，所以汽車廠搭鐵皮屋
    第一次是我先生搭，整治水溝也是我先生去做的，錢是上訴
    人付的，上訴人開票給我們的，至於開誰的票，時間已經不
    記得，要搭鐵皮屋時兩造都有來，要怎麼蓋兩造都有表示意
    見，搭鐵皮屋的過程中，被上訴人曾經表示要我們不要搭，
    上訴人表示要蓋完，所以後來我們還是有把它蓋完。」、「
    汽車廠是兩造在經營，前面我說汽車廠是被上訴人在經營，
    是指維修的時候，是被上訴人在維修。」等語（詳參本院95
    年4月13日準備程序筆錄）、證人辛○○到庭結證：「汽車
    廠在經營的時候，錢都是上訴人負責，因為當時我們住在樓
    上樓下，我下樓的時候，有看到上訴人在記帳，我與上訴人
    父親也很熟，上訴人的父親與我聊天說，有給子女一些錢，
    但是錢怎麼用我不知道。汽車廠的錢上訴人告訴我是她付的
    。」等語（詳參本院95年4月13日準備程序筆錄），更明上
    訴人於兩造婚姻關係存續期中，確有經營長泰汽車配件商行
    為生，且就系爭建物之興建亦有參與其事，被上訴人否認上
    訴人有參與興建系建物，自無可採。
  (三)基上所述，系爭建物所在之土地，現為上訴人承租，有權使
    用系爭土地之人為上訴人，而興建於系爭土地上之系爭建物
    ，於興建過程中，上訴人均參與其事，且承攬人所出具之估
    價單，業主為上訴人個人經營之長泰汽車配件商行，而向稅
    捐機關申報系爭建物之所有權人及應納稅之人亦為上訴人，
    在在顯示，兩造婚姻關係存續期間所興建之系爭建物，其所
    有權人應為上訴人無誤，被上訴人就系爭建物為其個人出資
    興建之事實，未能積極舉證證明，是被上訴人主張系爭建物
    為其個人興建而原始取得，自無可採。
五、綜上所述，上訴人抗辯系爭建物為其所有，而非被上訴人所
    有，自屬可信，被上訴人主張為不足採。從而，被上訴人主
    張其為系爭建物之所有權人，進而請求確認系爭建物為被上
    訴人有，為無理由，不應准許。原審判認被上訴人為系爭建
    物之所有權人，自有未洽。上訴意旨指摘原判決不當，求予
    廢棄改判，為有理由。自應由本院予以廢棄改判，如主文第
    二項所示。
六、據上論結，本件上訴為有理由，依民事訴訟法第436條之1第
    3 項、第450條、第78條、第85條第1項前段判決如主文。
中    華    民    國    95    年    12    月    22   日
                  民事第二庭    審判長法  官  許冰芬
                                      法  官  陳春長
                                      法  官  涂秀玲
右正本與原本無異
不得上訴
中    華    民    國    95    年    12    月    22   日
                                      書記官


司法院資訊處製作；財團法人民間司法改革基金會備份。
